【裁判字號】    98,消債更,472
【裁判日期】    990510
【裁判案由】    更生事件
【裁判全文】
臺灣臺北地方法院民事裁定           98年度消債更字第472號
聲  請  人
即債 務 人    甲○○
上列當事人因消費者債務清理事件聲請更生，本院裁定如下：
    主  文
更生之聲請駁回。
聲請費用由聲請人負擔。
    理  由
一、按債務人與金融機構協商成立者，不得聲請更生或清算，但
    因不可歸責於己之事由，致履行顯有重大困難者，不在此限
    ，消費者債務清理條例（下稱消債條例）第151條第5項定有
    明文。又聲請更生或清算不合程式或不備其他要件者，法院
    應以裁定駁回之。但其情形可以補正者，法院應定期間先命
    補正，復為同條例第8條所明定。另債務人不能清償債務或
    有不能清償之虞者，得依本條例所定更生或清算程序，清理
    其債務，消債條例第3條亦定有明文。準此，債務人如於消
    債條例施行後，曾以書面向最大債權金融機構請求共同協商
    債務清償方案並經協商成立，即須依約清償債務，僅於其後
    發生情事變更，在清償期間收入或收益不如預期，致該方案
    履行困難甚或履行不能，且因不可歸責於己之事由所致，始
    能聲請更生或清算，至如認該協商方案履行有其他不適當情
    形，即應再循協商途徑謀求解決，不得逕依消債條例聲請更
    生。蓋該債務清償方案係經債務人行使程序選擇權而與債權
    人締結之債務清理契約，其即應受該契約之拘束，且消債條
    例更生之規範目的，係在維持債務人基本生活之情況下，於
    債務人之能力範圍內盡力清償債務，非謂債務人得任意利用
    債務清理程序減輕債務。因此，為避免債務人針對已成立之
    協商方案任意毀諾，濫用更生或清算之債務清理程序，須債
    務人於協商成立後因不可歸責於己之事由，致其無法履行原
    定清償方案，始例外得依消債條例之規定聲請更生或清算。
二、本件聲請意旨略稱：聲請人於民國95年4月與最大債權銀行
    聯邦商業銀行成立債務協商，協議書內容為80期、0利率、
    每月償還新臺幣（下同）16,745元，當時聲請人每月收入約
    21,000元，扣掉每月支出9,686元後，每月僅剩11,314元，
    聲請人係以存款及個人收入來還款，而聲請人於95年6月離
    職後，僅靠打工維持生計，在入不敷出之情況下毀諾，有不
    可歸責於己致履行顯有重大困難之事由云云。
三、經查：
  (一)聲請人業於95年4月間，依金融主管機關協調成立之中華民
    國銀行公會會員「辦理消費金融案件無擔保債務協商機制」
    與聯邦銀行成立協商，約定聲請人應自95年4月起，分80期
    ，按月清償16,745元；迄95年6月後，聲請人即毀諾未再還
    款等情，有協議書暨無擔保債務還款計畫影本等件在卷可按
    ，堪可認定。
  (二)觀諸聲請人提出之勞工保險被保險人投保資料表明細（見第
    43頁），聲請人自94年8月1日起至同年8月25日任職凱麗大
    旅社，投保薪資16,500元，而聲請人於94年8月25日自凱麗
    大旅社退保後，至95年5月10日方於安順旅行社股份有限公
    司再度投保勞保，投保薪資為21,000元，且於同年6月22日
    即自該公司退保。經本院於99年3月1日裁定命聲請人說明其
    於95年4月成立債務協商時，如何訂定每月還款金額，並提
    出其確實能每月持續還款21,000元至清償債務止之依據後，
    聲請人陳稱：聲請人成立債務協商時，由於父親有提供現金
    生活費用約9,000元，加上自己95年5月10日有工作收入，所
    以能夠償還銀行協商款，因此與銀行達成協商等語，有其提
    出之民事陳報狀乙紙在卷可稽（見第104頁），顯見聲請人
    於協商當時已考量自身之償債能力，進而與金融機構成立協
    商，而其事後之離職係因其無法適應公司之環境而離職等情
    ，亦據聲請人陳明在卷可按（見第104頁），是聲請人離職
    係出自於其自身之事由，尚難認其毀諾係有不可歸責於己之
    事由。
  (三)況依97年10月5日三商美邦人壽保險股份有限公司世紀富貴
    變額萬能終身壽險要保書上收入欄之記載，聲請人之年收入
    約80萬元等情，有聲請人提出之前揭要保書在卷可稽（見第
    163頁），是其每月之收入約66,000元，扣掉聲請人自陳其
    每月之支出9,686元後，每月尚餘56,314元，顯足以負擔前
    開協商款項。參諸更生清算之聲請係責任財產制度下最後手
    段，並須以債務人實質已不能清償者為限，此亦為消債條例
    第3條所明定，債務人年約28歲，正值年輕力壯，僅須積極
    工作則穩定收入當屬可期，復加以債權人依其能力及負擔適
    度調整清償條件，則債務人所積欠之債務即不生不能清償之
    情形。債務人既於本條例施行前與債權銀行成立協商，如事
    後債務金額有所變更或有有履行不便之情形，認清償方案應
    予適當調整，非不可經由本條例所規定之協商程序，再與債
    權人重新協商，訂定適當可行之清償方案，且依97年5月中
    華民國銀行公會決議，金融機構就曾經參加95年度債務協商
    毀諾客戶提供「個別協商一致性方案」及對有繳款困難之債
    務協商持續履約客戶提供「變更債務協商協議書方案」，債
    務人自當循此途徑以求解決，方符合本條例兼顧保障債權人
    公平受償及重建復甦債務人經濟生活之立法目的。是債務人
    於協商毀諾後，尚有再次與債權銀行重行協商之可能。
四、綜上所述，本件債務人並非因不可歸責於己之事由，致履行
    協商顯有重大困難，其聲請更生自屬要件不備，且又無從補
    正，依首揭條文之意旨，應駁回其更生之聲請，爰裁定如主
    文。
中    華    民    國    99    年    5    月    10    日
                  民事第三庭    法      官  郭美杏
上為正本係照原本作成
如不服本裁定，應於裁定送達後10日內，以書狀向本院提出抗告
，並繳納抗告費新臺幣1千元
中    華    民    國    99    年    5    月    10    日
                                書  記  官  馮姿蓉

司法院資訊處製作；財團法人民間司法改革基金會備份。
